臺灣彰化地方法院民事判決
110年度訴字第133號
原      告  蒲垂統  
訴訟代理人  林世祿律師
被      告  蒲垂裕  
            蒲垂記  
上列當事人間請求分割共有物事件，本院於民國111年4月11日言
詞辯論終結，判決如下：
    主  文
一、兩造共有坐落彰化縣○○鄉○○段000地號土地應依彰化縣北斗
    地政事務所民國110年10月21日北土測字第1543複丈成果圖
    所示方法分割，編號A1部分（面積587平方公尺）分歸被告2
    人所有，應有部分各1/2；編號A部分（面積312平方公尺）
    分歸原告所有。
二、兩造共有坐落彰化縣○○鄉○○段000○0地號土地應依彰化縣北
    斗地政事務所民國110年10月21日北土測字第1543複丈成果
    圖所示方法分割，編號B1部分（面積153平方公尺）分歸被
    告2人所有，應有部分各1/2；編號B部分（面積58平方公尺
    ）分歸原告所有。
三、兩造依附表一、附表二所示金額互為補償。
四、訴訟費用由原告負擔1/3、被告蒲垂記負擔1/3、被告蒲垂裕
    負擔1/3。
    事實及理由
壹、程序部分：
一、按訴狀送達後，原告不得將原訴變更或追加他訴，但經被告
    同意者，不在此限，民事訴訟法第255條第1項第1款定有明
    文。查原告起訴時請求裁判分割兩造共有坐落彰化縣○○鄉○○
    段000地號土地（見本院卷第9頁，下稱系爭902號土地）；
    嗣於訴訟繫屬中之民國110年5月13日具狀追加請求裁判分割
    兩造共有同段902-1地號土地（見本院卷第103頁，下稱系爭
    902-1號土地），核屬訴之追加，被告於本院審理時已同意
    原告之追加（見本院卷第149頁），揆諸上開規定應予准許
    。
貳、實體部分：
一、原告主張：兩造共有系爭902號土地（田尾園藝特定區之住
    宅區，面積899平方公尺）及902-1號土地（田尾園藝特定區
    之道路預定地，面積211平方公尺），應有部分均各為1/3。
    系爭2筆土地並無因物之使用目的致不能分割之情形，亦無
    定有不分割之契約，且法律無禁止分割之規定。原告商請被
    告等人協議分割，惟均無法達成協議，爰依民法第823條第1
    項、第824條第2項第1款之規定訴請判決分割，並依兩造之
    應有部分，分割如彰化縣北斗地政事務所110年10月21日北
    土測字第1543號複丈成果圖所示（見卷第163頁，下稱原告
    方案），將系爭902號土地分為A、A1，編號A1部分（面積58
    7平方公尺）分歸被告2人所有、應有部分各1/2，編號A部分
    （面積312平方公尺）分歸原告所有；系爭902-1地號土地分
    為B、B1，編號B1部分（面積153平方公尺）分歸被告2人所
    有、應有部分各1/2，編號B部分（面積58平方公尺）分歸原
    告所有，又因系爭分割方案兩造分得部分有價格上差異，應
    依華聲科技不動產估價師事務所鑑價報告所示金額即附表一
    、附表二補償原告。並聲明：如主文所示
二、被告等則以：伊們有意出售系爭土地，原告不想賣而請求分
    割土地渠等沒有意見，也同意分割後渠等2人維持共有，但
    原告分得其應有部分後，應無價差問題，渠等不同意補償原
    告，且本件訴訟費用應全部由原告分擔。又原告之分割方案
    未依共有人之應有部分比例取得土地，被告蒲垂記提出依應
    有部分比例之分割方案（見卷第213頁，下稱被告方案）等
    語。並聲明：原告之訴駁回。
三、本院判斷：
  ㈠本件原告主張系爭2筆土地為兩造所共有，系爭902地號土地
    屬都市○○○○○區○○○00000地號土地屬都市計劃之道路預定地
    ，兩造之應有部分各為1/3，且無因物之使用目的不能分割
    或訂有不分割期限等情形，兩造復未能協議分割各情，業據
    其提出系爭土地之地籍圖謄本、土地登記謄本、彰化縣田尾
    鄉都市計劃土地使用分區證明書等件附卷為證（見卷第15至
    25頁、第107至111頁），且為到庭被告所不爭執。是原告請
    求分割共有物，應屬有據。
  ㈡按各共有人，除法令另有規定外，得隨時請求分割共有物。
    但因物之使用目的不能分割或契約訂有不分割之期限者，不
    在此限。民法第823條第1項定有明文。次按共有物之分割，
    依共有人協議之方法行之；分割之方法不能協議決定者，法
    院得因任何共有人之請求，以原物分配於各共有人。民法第
    824條第1項、第2項第1款定有明文。又按裁判分割共有物，
    屬形成判決，法院定共有物之分割方法，固應斟酌當事人之
    聲明、共有物之性質、經濟效用及全體共有人之利益等，而
    本其自由裁量權為公平合理之分配，但並不受當事人聲明、
    主張或分管約定之拘束（最高法院93年度台上字第1797號判
    決要旨參照）。是以，共有物分割應審酌共有人之應有部分
    比例，各共有人之意願，各共有人間有無符合公平之原則及
    整體共有人之經濟利益等因素為通盤之考量，以求得最合理
    之分割方法。經查：
  1.系爭2筆土地相鄰，系爭902-1地號土地為都市計畫之道路預
    定地，地形呈倒L狀，北側臨民權路、東側臨順圳巷、南側
    及西側臨系爭902地號土地；系爭902地號土地為都市計畫之
    住宅區，地形呈長方形，北側及東側均臨系爭902-1地號土
    地、南側及西側為私人土地，未直接臨路，目前系爭2筆土
    地均為空地，並無建物或作物等情，為本院會同彰化縣北斗
    地政事務所測量人員履勘現場，有彰化縣田尾鄉都市計畫土
    地使用分區證明書、履勘筆錄、現場照片、現場簡圖及複丈
    成果圖在卷可佐（見本院卷第25、75至101、111、129頁）
    ，堪信為真。　
　2.本院審酌原告提出之分割方案，係以東西向之分割線將系爭
    2筆土地分為4坵塊，分割線平行地籍線，使分割後各筆土地
    均無地界崎嶇形成畸零地之情形，分割後編號A與B、編號A1
    與B1得併同使用，解決分割前系爭902地號土地即編號A、A1
    未臨路之問題，使各分得之土地均得藉由系爭902-1地號土
    地即編號B、B1與現有道路相通，而無互相主張袋地通行權
    之弊。兼衡原告方案中，屬都市○○○○區○○號A、A1均有相當
    之面積足供建築使用，符合系爭902地號土地之經濟效益，
    且被告2人均表示同意分割後繼續維持共有（見卷第64頁）
    ，應認原告方案尚稱妥適，並無不當。
　3.被告蒲垂記方案將系爭2筆土地各均分為3等份，然被告蒲垂
    記並未明確標明各共有人取得之分割後坵塊為何，其分割方
    案尚不明確。且因系爭902地號土地屬袋地，僅能經由系爭9
    02-1地號土地與道路相接，如系爭902地號土地分割後之各
    坵塊未與分割後各共有人取得之系爭902-1地號土地相接，
    將使系爭902地號土地之分得人無法對外通行，是被告蒲垂
    紀之方案未考慮系爭902地號土地之通行方式，逕將系爭902
    -1地號土地依共有人之應有部分分割，難認適當，自不可採
    。
  ㈢按法院裁判分割共有物，除應斟酌各共有人之利害關係，及
    共有物之性質外，尚應斟酌共有物之價格，倘共有人中有不
    能按其應有部分受分配，或所受分配之不動產，其價格不相
    當時，法院非不得命以金錢補償之。查系爭2筆土地併同觀
    之，原屬兩面臨路之角地，分割後原告取得南側之編號A、B
    部分，僅東側臨路；被告2人取得北側之編號A1、B1部分，
    仍為兩面臨路，則分割後兩造取得之土地價值與分割前應有
    差距，原告聲請鑑價找補，應屬有據。經本院囑託華聲科技
    不動產估價師事務所為鑑定，鑑定人依不動產估價技術規則
    相關規定，依比較法及土地開發分析法加權評估，系爭902
    地號土地之編號A，土地單價應為每平方公尺新臺幣（下同
    ）32,065元，再依宗地條件、道路條件、公共設施接近條件
    、周邊環境條件等因素，調整編號A1、B、B1之土地價格而
    作成鑑定報告（詳見估價報告書），並說明兩造分割後所取
    得土地價值及互為找補金額如附表一、二所示，核屬客觀可
    採，爰審酌該鑑定意見，認各共有人應互相補償之金額應如
    附表一、二分割後各共有人應受補金額配賦表所示。
  ㈣被告等固抗辯系爭土地原為兩造共有，係原告主張分割，應
    由原告自己承擔分割後之不利益，不同意補償云云。然任何
    共有人均得請求法院分割共有物，法院裁判分割時，各共有
    人中分得土地面積及價值若有較其按應有部分比例計算應得
    土地之面積或價值減少者，應獲得補償，方屬公平。被告2
    人於本院審理時均表示就鑑價機關之鑑價報告沒有意見等語
    （見卷第208、209頁），足認被告2人亦同意兩造分得之土
    地確有價值上之差異，則被告等取得較其應有部分價值為高
    之原物，自應補償取得價值較低之原告，而與由何人提起訴
    訟無涉，被告等所辯，難認有據。
  ㈤從而，本院審酌原告方案係依據土地使用現況規劃；且分割
    線均筆直，各坵塊形狀完整，於未來使用並無明顯不利，符
    合公平及經濟效益，亦無獨厚一人而有損經濟效用之情形；
    兼衡共有物之性質、共有人之意願、利害關係等各項因素，
    認依原告方案即附圖所示方案分割系爭土地，尚屬公允、適
    當而可採，並應依附表一、二之金額互為找補。
四、綜上所述，系爭土地依其情形並非不能分割，共有人間亦無
    不能分割之約定，然未能達成分割協議，則原告訴請裁判分
    割，核無不合，應予准許。經本院綜觀各共有人之應有部分
    、使用現況、各共有人對於系爭土地之生活、情感依附關係
    、土地應永續經營之原則，並審酌系爭土地之地形、使用地
    類別及使用分區、將來實際使用暨市場交易之可能性與價值
    、道路聯絡情形、分割前後之土地格局方整性、各共有人間
    利益平衡，及共有物之經濟效用得於分割後達效益最大化等
    節，認系爭土地按如附圖所示方法分割，暨依附表一、二所
    示方法找補，較為公平合理，爰依此定系爭土地之分割方法
    ，俾利兩造。
五、復按共有人自共有物分割之效力發生時起，取得分得部分之
    所有權。應有部分有抵押權或質權者，其權利不因共有物之
    分割而受影響。但有下列情形之一者，其權利移存於抵押人
    或出質人所分得之部分：一權利人同意分割。二權利人已參
    加共有物分割訴訟。三權利人經共有人告知訴訟而未參加，
    民法第824條之1第1項、第2項復有明文。查被告蒲垂記於10
    8年間將系爭2筆土地應有部分1/3設定最高限額抵押權210萬
    元與有限責任彰化第六信用合作社等節，有土地登記謄本為
    憑（見本院卷第55、109頁）。經對前開抵押權人送達起訴
    狀併為訴訟告知（見卷37、45、117頁），受告知人於本院
    言詞辯論終結前亦未對抵押權之轉載為反對意思表示，依上
    開規定，其抵押權於本件分割共有物判決確定時，移存至抵
    押人即蒲垂記所分得之部分。又民法第824條之1第2項但書
    各款規定，乃法律明文規定之法定效果，無庸當事人為任何
    聲明，縱有所聲明，亦無庸於判決主文內諭知，僅於判決理
    由中說明為已足，本院自無須於判決主文為諭知，併此敘明
    。
六、末按分割共有物之訴，本質上屬無訟爭性之非訟事件，兩造
    本可互換地位。本件原告起訴雖於法有據，但被告之應訴實
    因訴訟性質所不得不然；且定共有物分割之方法，可由法院
    自由裁量為適當之分配，不受任何共有人主張之拘束，則本
    件縱准原告分割共有物之請求，並採行原告方案分割，然因
    分割共有物之訴，係以請求分割共有物之形成權為訴訟標的
    ，當事人所提出之分割方法，僅供法院之參考，其分割方法
    ，對於各共有人而言，並無勝負之問題，當事人提出其認為
    適當之分割方法，應認屬防禦其權利所必要，故本件訴訟費
    用之負擔，自應由兩造各按其應有部分之比例負擔較為合理
    ，爰就訴訟費用負擔判決如主文所示。
七、本件事證已臻明確，兩造其餘攻擊防禦方法及未經援用之舉
    證，經審酌核與本件判決結果不生影響，不再逐一論述，附
    此敘明。
八、訴訟費用分擔之依據：民事訴訟法第80條之1。　　　
中　　華　　民　　國　　111 　年　　4 　　月　　28　　日
　　　　　　　　　民事第二庭    法　官　王姿婷
以上正本係照原本作成。
如對判決上訴，應於判決送達後20日內向.本院提出上訴狀。如
委
任律師提起上訴者，應一併繳納上訴審裁判費。　　　　　　
中　　華　　民　　國　　111 　年　　4 　　月　　28　　日
　　　　　　　　　              書記官  吳曉玟
　　　　　　　　　
附表一：系爭902地號土地差補金額
 蒲垂統 （受補償人，新臺幣） 蒲垂裕 (應補償人)   366,960元 蒲垂記 (應補償人) 366,960元 

附表二；系爭902-1地號土地差補金額
 蒲垂統 （受補償人，新臺幣） 蒲垂裕 (應補償人)   88,979元 蒲垂記 (應補償人) 88,979元